【裁判字號】    99,聲判,36
【裁判日期】    991020
【裁判案由】    聲請交付審判
【裁判全文】
臺灣板橋地方法院刑事裁定              99年度聲判字第36號
聲  請  人  財團法人臺北市中和堂
法定代理人  甲○○
代  理  人  羅瑩雪律師
被      告  乙○○
上列聲請人因被告侵占案件，不服臺灣高等法院檢察署99年度上
聲議字第1599號駁回再議之處分（原不起訴處分案號：臺灣板橋
地方法院檢察署97年度偵字第25620 號），聲請交付審判，本院
裁定如下：
    主  文
聲請駁回。
    理  由
一、按告訴人不服上級法院檢察署檢察長或檢察總長認再議為無
    理由而駁回之處分者，得於接受處分書後十日內委任律師提
    出理由狀，向該管第一審法院聲請交付審判；法院認為交付
    審判之聲請不合法或無理由者應駁回之，刑事訴訟法第258
    條之1 、第258 條之3 第2 項前段分別定有明文。本件聲請
    人即告訴人財團法人臺北市中和堂告訴被告乙○○犯侵占案
    件，經臺灣板橋地方法院檢察署檢察官偵查後，於民國98年
    8 月24日以97年度偵字第25620 號處分不起訴，聲請人不服
    聲請再議，復經臺灣高等法院檢察署檢察長於99年3 月10日
    以99年度上聲議字第1599號處分書駁回再議之聲請，並於99
    年4 月15日送達該處分書予聲請人，聲請人則於99年4 月22
    日委任律師提出理由狀向本院聲請交付審判等情，業經本院
    依職權調取上開偵查卷宗核閱無訛，並有聲請交付審判狀上
    之本院收狀戳在卷可按，並未逾法定期間，是本件聲請程序
    符合前揭規定，合先敘明。
二、本件聲請交付審判意旨略以：原不起訴處分書固認靈光塔（
    址設臺北市○○區○○路151 號，下同）之現金新臺幣（下
    同）五十八萬餘元、面額一百萬元定存單三十一張、港條元
    寶九十八條（下合稱系爭財物）等收益，係在被告乙○○與
    靈光塔歸還財務交接狀態尚未釐清、訴訟進行期間收受，被
    告雖知悉靈光塔所有及管理權歸屬於聲請人財團法人臺北市
    中和堂，然主觀上仍認靈光塔上開收益屬於其管理期間之收
    益，必須扣除其為管理靈光塔支出費用，始願辦理靈光塔財
    務交接，是系爭財物所有權歸屬未定，被告持有上開收益之
    際，尚難謂其主觀上認知係持有他人所有之物，自與刑法侵
    占罪之構成要件有間；又被告辯稱收受系爭財物後，交由靈
    光塔管理委員會管理，並聘請律師確認後，認為上開收益屬
    靈光塔所有，方運用該筆收益款項在靈光塔塔務、慈善捐款
    、人事及訴訟費用方面，此有證人即靈光塔監事孫立偉到庭
    證述可佐，被告主觀上既認定靈光塔尚未交由聲請人管理前
    ，其就靈光塔之塔務事宜仍具管理權限，將系爭財物運用於
    靈光塔塔務事宜，益顯其主觀上無意圖為自己不法所有，難
    謂其有何侵占系爭財物入己之犯行，被告所辯，尚屬有據。
    至告訴人指述該管理委員會事出無名，無權管理上開收益乙
    事，僅屬單純民事爭議，應由告訴人與被告間另循民事途徑
    以確定之云云，然被告收受系爭財物時，靈光塔所有權、管
    理權訴訟皆已確定，並無其他訴訟進行中，被告直至92年間
    才起訴請求聲請人償還其於88年8 月起至91年4 月間管領靈
    光塔之支出費用，足證被告於87年7 月15日收受系爭財物時
    ，尚未為靈光塔支出任何費用，更不可能表示願於扣除該費
    用後返還系爭財物，被告亦未提出其他證據佐證，況被告訴
    請返還之支出費用僅二百八十一萬四千八百元，縱然全數扣
    除，仍有三千萬元餘元之財物，然被告均未返還；嗣被告返
    還支出費用訴訟敗訴確定後，聲請人於97年2 月27日發函促
    被告返還系爭財物，被告回函表示靈光塔係由孫清賦子嗣占
    有中，帳冊等物於多年前已交付聲請人等語，顯見其根本否
    認持有系爭財物，據為己有之意圖及犯行甚明，況被告家族
    於88年6 月起至91年6 月占有靈光塔為不爭事實；而靈光塔
    所有及管理權，業於83年、84年間先後經法院判決確定屬聲
    請人所有，被告自當遵從，豈容被告以主觀上不同意，即認
    「難謂其主觀上認知係持有他人所有之物」？又豈容被告以
    自己成立之管理委員會及律師意見，否定確定判決效力？詎
    原不起訴處分書竟謂聲請人應另循民事訴訟途徑，已忽略上
    開確認靈光塔管理權存在之訴，早已判決確定。況靈光塔非
    獨立法人，無訴訟當事人資格，被告所稱訴訟費用，應屬其
    個人訴訟支出；聲請人也未曾授權或委託被告管理靈光塔，
    亦未同意被告運用系爭財物，被告竟仍於上開判決確定後，
    自稱以為有管理權限，即有侵占意圖。再者，臺灣高等法院
    檢察署處分書既已認被告收受系爭財物時，已知靈光塔之所
    有權及管理權皆經判決確定為聲請人所有，又認其拒絕返還
    上開財物難認有侵占之故意及犯行，已自相矛盾。是被告之
    侵占犯意及犯行均昭然確鑿，原不起訴處分書前開意旨於法
    自有違誤。因認被告涉有侵占罪嫌，並不服前揭臺灣高等法
    院檢察署駁回再議之處分，爰聲請交付審判云云。
三、按犯罪事實應依證據認定之，無證據不得認定犯罪事實，刑
    事訴訟法第154 條第2 項定有明文。又認定不利於被告之事
    實，須依積極證據，苟積極證據不足為不利於被告事實之認
    定時，即應為有利於被告之認定，更不必有何有利之證據；
    且犯罪事實所憑之證據，無論其為直接或間接證據，均須達
    於通常一般之人均不致有所懷疑，而得確信其為真實之程度
    ，始得據為有罪之認定，倘其證明尚未達到此一程度，而有
    合理懷疑之存在，致使無從形成有罪之確信，依罪疑唯輕原
    則，即不得遽為不利被告之認定，最高法院30年上字第816
    號判例、76年臺上字第4986號判例意旨可參。本件被告堅決
    否認有何侵占犯行，辯稱：靈光塔與中和堂財務與行政事務
    皆各自獨立，僅法會共辦，胡金龍於67年至82年間擔任靈光
    塔總管，其則於84年開始擔任靈光塔事務負責人，於87年收
    受上開收益款項後未挪作私用，立即成立靈光塔管理委員會
    負責管理塔務，該筆款項事先請律師確認後，認為屬靈光塔
    所有始運用於靈光塔修繕費、人事費、法會支出及靈光塔訴
    訟費用等方面，絕無挪為私用侵占之犯行等語。
四、經查：
(一)聲請人與被告間因靈光塔之糾紛，前經孫清賦（後由被告及
    其他繼承人承受訴訟）對聲請人提起確認對靈光塔建物之所
    有權存在之訴，經臺灣士林地方法院75年度訴字第2622號、
    臺灣高等法院83年度上更一字第92號及最高法院83年度台上
    字第769 號民事判決認定應屬聲請人所有而駁回被告之訴，
    並於83年4 月20日確定在案；又被告再於同年間對聲請人提
    起確認其對於系爭靈光塔之管理權存在之訴，亦經臺灣士林
    地方法院83年度士簡字第279 號、84年度簡上字第8 號認被
    告對系爭靈光塔並無管理權存在，而駁回被告之訴，並於84
    年9 月27日確定在案之事實，有各該判決書及判決確定證明
    書各一份附卷可稽，是被告對於系爭靈光塔無所有權亦無管
    理權乙節，堪以認定，合先敘明。
(二)聲明人所主張遭侵占之現金582,836 元、面額一百萬元之陽
    信商銀可轉讓定期存單31張、港條98條共計490 兩、元寶14
    只共計14兩及面額四百萬元之台銀本票一紙等物，價值共計
    約43,801,136元，原係聲請人於臺灣士林地方法院檢察署87
    年度偵字第9604號侵占案件中，主張係遭該案被告即系爭靈
    光塔原管理人胡金龍（已歿）所侵占之物；惟胡金龍業已於
    87年7 月15日將上開物品交予被告收執等情，業據胡金龍於
    該案陳述甚明，並為被告所自承，復有被告於87年7 月15日
    所簽具之收據一紙附於該案卷內可按（該案胡金龍經檢察官
    認犯罪嫌疑不足而為不起訴處分確定）。按依聲請人所提靈
    光塔收支簿所載（即本案之告證10），至87年3 月間止，靈
    光塔之結餘款項為43,298,112元，與前揭至同年7 月15日共
    計約43,801,136元之現金、金飾及票據等財物之價值相當，
    可徵前揭由胡金龍所交予被告之財物，應即為靈光塔至87年
    7 月間之結餘款項，屬聲請人所有無疑。
(三)按刑法上所謂侵占罪，以被侵占之物先有法律或契約上之原
    因在其持有中者為限，且須持有人變易其原來之持有意思而
    為不法所有之意思，始能成立，否則如其持有該物，係因詐
    欺、竊盜或其他非法原因而持有，縱其加以處分，自不能論
    以該罪。最高法院52年台上字第1418號判例意旨、92年度台
    上字第1821號判決意旨可資參照。經查，本件由胡金龍所代
    為管理、保管之上開靈光塔財物，本應交還予所有權人即聲
    請人，而非被告，被告既無系爭靈光塔之所有權及管理權，
    亦未經聲請人之同意或委託，其自胡金龍處取得上開財物，
    並無法律上之權原，自非基於法律或契約上之原因而持有。
    且由被告歷來就靈光塔之產權迭與聲請人間發生民刑事訟爭
    之情形觀之，被告顯亦非基於為聲請人持有之意思而自胡金
    龍處收受上開財物，而係一開始就基於己持有之意思為之，
    且迄今未變，即無所謂「變易」其持有意思為不法所有意思
    之情形，揆諸前揭判例、判決意旨，被告所為即與侵占罪之
    構成要件尚屬有間，無法論以聲請人所主張之侵占罪。
(四)再者，依胡金龍於前開案件中所稱，其乃係受孫清賦之委任
    而管理系爭靈光塔之事務，孫清賦死亡後，則由被告繼續委
    任；然被告既無系爭靈光塔之所有權及管理權，亦非聲請人
    之代表人或法定代理人，並無權代聲請人委任胡金龍管理靈
    光塔，應無疑義。而聲請人與被告就系爭靈光塔之管理權訴
    訟，係於84年9 月27日方確定在案，亦即至84年9 月前，系
    爭靈光塔乃由被告透過胡金龍管理中，與靈光塔有關之收入
    ，依往例係由被告透過胡金龍所收取，被告此時既不確知自
    己並無管理靈光塔之權限，則其在此之前持有保管靈光塔之
    財物，尚難認其主觀上具有侵占之犯意。而依前揭告訴人所
    提靈光塔收支簿所載（本案之告證10），在84年10月間系爭
    靈光塔之結餘款項為52,218,300元，尚較胡金龍於87年7 月
    15日交予被告之財物價值為高。後至87年7 月15日止，系爭
    靈光塔實際上雖仍由被告透過胡金龍管理，然此段期間靈光
    塔之收入，被告既無管理權及所有權，則被告及其委任之胡
    金龍，理應無權取得，亦即此應為被告與胡金龍無權以靈光
    塔之名義向香客等人收取款項之問題，而非渠等擅自依法律
    或依契約代聲請人向香客收取後，再加以侵占之行為，亦甚
    灼然。
五、準此，原偵查、再議機關依偵查所得證據，認無證據證明被
    告有聲請人所指之侵占罪嫌，乃以犯罪嫌疑不足為由，先後
    為不起訴處分及再議駁回處分，核無不合。聲請人猶執陳詞
    ，指摘不起訴及駁回再議等處分為不當，聲請交付審判，非
    有理由，應予駁回。
據上論結，應依刑事訴訟法第258 條之3 第2 項前段，裁定如主
文。
中    華    民    國    99    年    10    月    20    日
                  刑事第九庭審判長法  官 李幼妃
                                  法  官 朱嘉川
                                  法  官 張紹省
以上正本證明與原本無異。
本裁定不得抗告。
                                  書記官 周雅玲
中    華    民    國    99    年    10    月    20    日

司法院資訊處製作；財團法人民間司法改革基金會備份。
